臺灣高等法院刑事判決　　　　　　　　 96年度上訴字第158號
上　訴　人
即　自訴人　乙○○
被　　　告　甲○○
上列上訴人因被告誣告案件，不服臺灣臺北地方法院95年度自字
第102號，中華民國95年9月29日第一審判決，提起上訴，本院判
決如下：
    主  文
原判決撤銷。
甲○○無罪。
    理  由
一、自訴意旨略以：被告甲○○於民國94年11月間，委任陳翰霖
    代書，向桃園縣楊梅地政事務所，申請辦理有產權糾葛之桃
    園縣楊梅鎮○○路74號「大觀天第」建物所有權第一次登記
    。陳翰霖於94年11月18日，前往楊梅地政事務所登記課課長
    辦公室，與邱淑平課長討論有關「大觀天第」建物所有權第
    一次登記事宜。被告明知擔任律師曾受委任處理「大觀天第
    」建物產權相關事宜之自訴人乙○○，於陳翰霖與邱淑平商
    談時，並不在場。竟意圖使自訴人受刑事處分，於94年11月
    21日上午10時20分許，前往犯罪偵查機關臺灣臺北地方法院
    檢察署，虛構自訴人於94年11月18日，在桃園縣楊梅地政事
    務所登記課課長辦公室內，於陳翰霖與邱淑平商談時，恐嚇
    陳翰霖不得受被告之委任，辦理「大觀天第」建物第一次所
    有權登記，否則要告陳翰霖，及自訴人表示被告並非「大觀
    天第社區自救委員會」主任委員，並無權利辦理建物所有權
    第一次登記，而詆譭被告之事實，申告自訴人涉犯恐嚇、誹
    謗罪。案經臺灣臺北地方法院檢察署檢察官偵查後，認為自
    訴人犯罪嫌疑不足，以95年7月11日95年度偵字第8151號為
    不起訴處分，因認被告涉有刑法第169條第1項之誣告罪嫌等
    語。
二、自訴人具有律師資格者，無須委任律師為代理人（最高法院
    94年4月26日94年度第6、7次刑事庭會議決議參照）。本件
    上訴人即自訴人乙○○具有律師資格，業經自訴人提出臺北
    律師公會律師證影本為證（見原審卷第3頁），自訴人提起
    本件自訴及上訴，揆諸前揭說明，自無庸委任律師為代理人
    ，合先敘明。
三、上揭自訴人所指被告虛構事實，申告自訴人涉犯恐嚇、誹謗
    罪之事實，(一)被告告訴自訴人涉犯恐嚇、誹謗罪，經檢察官
    為不起訴處分等情，有臺灣臺北地方法院檢察署94年11月21
    日上午10時20分檢察事務官詢問筆錄、臺灣臺北地方法院檢
    察署檢察官95年度偵字第8151號不起訴處分書影本，在卷可
    稽（見偵字第8151號影印卷第3、4、36、37頁）。(二)證人陳
    翰霖於原審具結證述：我受被告委託辦理「大觀天第」建物
    第一次登記，於94年11月18日，前往桃園縣楊梅地政事務所
    ，在登記課邱淑平課長辦公室內，與課長討論可否辦理登記
    。當天我沒有看到自訴人在場，也沒有接到自訴人電話。我
    沒有向被告表示，自訴人有恐嚇我不能接受被告委託，辦理
    「大觀天第」建物第一次所有權登記，及自訴人有指被告並
    非「大觀天第社區自救委員會」主任委員之事等語（見原審
    卷第58、59頁）。證人邱淑平於原審結證：我有在地政事務
    所辦公室，與陳翰霖討論「大觀天第」建物第一次所有權登
    記之事。自訴人並未打過電話給我，我今天在法院，才與自
    訴人第一次見面等語（見原審卷第59頁）。(三)被告於警詢供
    述：我有至臺灣臺北地方法院檢察署對自訴人提出告訴，檢
    察事務官詢問筆錄內容實在。當時情形，是陳翰霖告訴我的
    ，他說當時有他、邱課長及自訴人在場，我才提出告訴等語
    （見偵字第8151號影印卷第10、11頁）；於本院供述：我有
    去臺灣臺北地方法院檢察署對自訴人提出告訴，是陳翰霖告
    訴我，他有碰到自訴人，我才去告自訴人等語（見本院卷第
    19 頁）。(四)證人陳翰霖、邱淑平與自訴人、被告素無瓜葛
    ，亦無偏袒任何一方必要，所為證詞互核相符，應可採信。
    依證人陳翰霖、邱淑平之證述，自訴人並未於證人陳翰霖於
    上開時、地，造訪證人邱淑平時在場，甚至未曾電話聯繫，
    證人陳翰霖也未告知被告，自訴人曾告以不得受被告委託辦
    理建物第一次所有權登記，否則要提出告訴，及被告並非「
    大觀天第社區自救委員會」主任委員等情節。被告並無任何
    憑據，即至偵查犯罪機關臺灣臺北地方法院檢察署具體指訴
    自訴人於上開時間、地點，在證人陳翰霖、邱淑平面前，告
    知證人陳翰霖不得辦理建物所有權第一次登記，否則要提出
    告訴，及傳述被告並非「大觀天第社區自救委員會」主任委
    員等情，足認被告意圖使自訴人受刑事處分，虛構事實而為
    申告。
四、惟按誣告罪之成立，須以被誣告人因虛偽之申告，而受有刑
    事或懲戒處分之危險為其要件，故以不能構成犯罪或懲戒處
    分之事實誣告人者，雖意在使人受刑事或懲戒處分，亦不能
    成立誣告罪（最高法院44年臺上字第653號判例參照）。刑
    法第305條之恐嚇危害安全罪，以加害生命、身體、自由、
    名譽、財產之事，恐嚇他人致生危害於安全，為其犯罪構成
    要件。所稱恐嚇，必須以不法之惡害通知他人，使其心生畏
    怖，方足當之。又刑法第310條之誹謗罪，必須所指摘或傳
    述之事，足以毀損他人名譽者，始構成該罪。
五、經查，被告於94年11月21日，至臺灣臺北地方法院檢察署申
    告，於該署檢察事務官詢問時，係指訴「被告於94年11月18
    日，在楊梅地政事務所登記科（按應係登記課）邱科長（按
    應係課長）辦公室，恐嚇我代書不准幫我辦理楊梅鎮○○路
    大觀天第社區400戶之保存登記（按即建物第一次所有權登
    記），否則要告代書，代書姓陳，當時有代書、邱科長及被
    告3人在場，我不在場。被告於前揭時、地，說我不是自救
    會主委，無權利辦理保存登記，這就是毀（按應係誹）謗」
    （見偵字第8151號影印卷第3、4頁）。臺灣臺北地方法院檢
    察署檢察官將案件發交臺北市政府警察局中正第一分局查證
    ，被告於警詢時所為指訴，僅係重申自訴人妨害其名譽，要
    對自訴人提出妨害名譽告訴，並未指訴其他具體自訴人犯恐
    嚇、誹謗罪情節（見偵字第8151號影印卷第9頁至第11）。
    則關於被告指訴自訴人對陳翰霖代書犯恐嚇罪部分，其所虛
    構之恐嚇事實為告訴陳翰霖代書不得受被告委任辦理建物所
    有權第一次登記，否則要對陳翰霖代書提出告訴。可見被告
    並未指稱自訴人有以加害生命、身體、自由、名譽、財產之
    事，告知陳翰霖代書；而被告捏指如陳翰霖代書不聽自訴人
    之言，自訴人要提出告訴，既係指自訴人依法提出告訴，亦
    非所謂不法之惡害。被告虛構事實申告自訴人犯恐嚇罪部分
    ，如前揭說明，與恐嚇罪之犯罪構成要件不合，自不可能構
    成恐嚇罪，自訴人並無受有恐嚇罪刑事處分之危險。另被告
    是否為「大觀天第社區自救委員會」主任委員，僅係被告能
    否代表「大觀天第社區自救委員會」，處理相關事務，與被
    告之人格評價無涉，自訴人指述被告並非「大觀天第社區自
    救委員會」主任委員，並不足以毀損或貶抑被告之人格聲譽
    ，與誹謗罪之犯罪構成要件有間，也不能成立誹謗罪。被告
    雖有虛構事實，申告自訴人恐嚇陳翰霖代書不准受被告委任
    辦理楊梅鎮○○路大觀天第社區建物所有權第一次登記，否
    則要告陳翰霖代書，及指述被告並非「大觀天第社區自救委
    員會」主任委員，涉犯恐嚇、誹謗罪，但自訴人均無受刑事
    處分之危險，依上開說明，並不成立刑法第169條第1項之誣
    告罪。
六、原審未能詳為勾稽，認定被告犯刑法第169條第1項之誣告罪
    ，判處被告罪刑，即有未合。自訴人上訴意旨以原判決量刑
    過輕，及諭知緩刑不當為由，指摘原判決不當，提起上訴，
    雖無理由。惟原判決既有上開可議之處，即屬無可維持，本
    院應予撤銷改判。
七、自訴人所舉事證，尚不能據以認定被告犯刑法第169條第1項
    之誣告罪。此外，卷內既無其他積極證據足資證明被告犯誣
    告罪，不能證明被告犯罪，即應諭知被告無罪之判決。
據上論斷，應依刑事訴訟法第369條第1項前段、第364條、第301
條第1項，判決如主文。
中　　華　　民　　國　　96　　年　　2 　　月　　13　　日
　　　　　　　　　刑事第十三庭審判長法  官  曾德水
                                    法  官  王炳梁
                                    法  官  李錦樑
以上正本證明與原本無異。
自訴人如不服本判決，應於收受送達後10日內向本院提出上訴書
狀，其未敘述上訴之理由者並得於提起上訴後10日內向本院補提
理由書（均須按他造當事人之人數附繕本）。
                                    書記官  吳金來
中　　華　　民　　國　　96　　年　　2 　　月　　13　　日
